臺灣新北地方法院刑事判決
110年度訴字第783號
公  訴  人  臺灣新北地方檢察署檢察官
被      告  黃俊霖


            廖宗泰



上列被告等因妨害自由案件，經檢察官提起公訴（109年度偵字
第40604號），本院判決如下：
    主  文
黃俊霖、廖宗泰均無罪。
    理  由
一、公訴意旨略以：被告黃俊霖、廖宗泰因不滿告訴人邱見昌之
    妻即許素菁與其等友人「小宇」有債務糾紛，竟於民國109
    年7月9日上午11時30分許，共同基於侵入住居之犯意聯絡，
    至告訴人、許素菁位於新北市○○區○○路00○00號4樓住處外，
    趁許素菁打開大門進入上址之際，未經告訴人之同意共同侵
    入其上開住處且不欲離去。因認被告2人均涉犯刑法第306條
    侵入住宅罪嫌。
二、按犯罪事實應依證據認定之，無證據不得認定犯罪事實，不
    能證明被告犯罪者，應諭知無罪之判決，刑事訴訟法第154
    條第2項及第301條第1項分別定有明文。而認定不利於被告
    之事實，須依積極證據，苟積極證據不足為不利於被告事實
    之認定時，即應為有利於被告之認定，更不必有何有利之證
    據；又事實之認定，應憑證據，如未能發現相當證據，或證
    據不足以證明，自不能以推測或擬制之方法，以為裁判基礎
    ；而刑事訴訟法上所謂認定犯罪事實之積極證據，係指適合
    於被告犯罪事實之認定之積極證據而言，雖不以直接證據為
    限，間接證據亦包括在內；然而無論直接或間接證據，其為
    訴訟上之證明，須於通常一般之人均不致有所懷疑，而得確
    信其為真實之程度者，始得據為有罪之認定，倘其證明尚未
    達到此一程度，而有合理之懷疑存在時，致使無從形成有罪
    之確信，根據「罪證有疑，利於被告」之證據法則，即不得
    遽為不利被告之認定（最高法院29年上字第3105號、30年上
    字第 816號、40年度台上字第86號及76年度台上字第4986號
    判決意旨參照）。
三、公訴意旨認被告黃俊霖、廖宗泰均涉犯侵入住宅罪嫌，無非
    係以被告2人於警詢、偵訊中之供述及告訴人邱見昌、證人
    許素菁、證人即同案被告林文忠（所涉傷害部分，另為公訴
    不受理）於警詢、偵查中時之證述為主要論據。　
四、訊據被告黃俊霖、廖宗泰固不否認其等於上開時、地有進入
    告訴人邱見昌住處之情，惟均堅決否認涉有侵入住宅犯行，
    被告黃俊霖辯稱：當時是友人「小宇」要追討告訴人之妻許
    素菁之債務，所以我就跟被告廖宗泰一起去上址，發現上址
    1樓沒關，就到4樓按電鈴，是許素菁開門，我說我要找許小
    姐，許素菁就讓我們進去，告訴人也要我們進去，是告訴人
    不讓我們走，並問我們是誰叫我們來的，然後我們不說，林
    文忠就動手打我等語（見偵字卷第5至8頁、第33頁反面）；
    被告廖宗泰辯稱：我們在上址4樓，有按電鈴問許小姐在不
    在，許素菁開門讓我們進去，當時告訴人在客廳，直接叫我
    們在客廳站著等語（見偵卷第11頁反面、第34頁）。
五、經查：
　㈠被告2人於109年7月9日上午11時30分許，至新北市○○區○○路0
    0○00號4樓告訴人邱見昌住處，並進入該屋內，欲找許素菁
    等情，為被告2人供承在卷，且經證人邱見昌、許素菁、林
    文忠於警詢、偵查中證述甚詳，並有現場照片附卷可稽（見
    偵卷第5至18頁、第33至36頁、第40至41頁、第45頁反面、
    第48頁），前揭事實，堪以認定。
　㈡本案所應審究者為被告2人是否無故侵入他人住宅、或受退去
    之要求而仍留滯之犯行？茲分敘如下：
　1.是否無故侵入住宅部分：
　⑴按刑法第306條規定之無故侵入住宅罪，重在保護個人之住屋
    權即個人居住之場所有不受其他人侵入留滯其內干擾與破壞
    之權利，故該條第一項之罪係以未經同意無故進入他人住宅
    、建築物或附連圍繞之土地或船艦為構成要件。而所謂「無
    故侵入」，係指行為人無權或無正當理由，或未得住屋權人
    之同意，而違反住屋權人之意思，以積極作為或消極不作為
    之方式進入他人之住宅或建築物，但理由正當與否，則應以
    客觀的觀察定之，並且包括法律、道義及習慣所應許可者在
    內，蓋以正當理由之有無，屬於事實之範圍。例如：有搜索
    職務者之搜索，或追捕現行犯入內，或逮捕人犯入內，固均
    不能謂為無故，即如因訪親友、募捐款項、索討債務、投送
    電信、追覓家禽等而入他人住居處所者，既無背於公序良俗
    ，亦不能謂非正當理由（臺灣高等法院臺中分院105年度上
    易字第1263號、臺灣高等法院花蓮分院102 年度上易字第11
    6 號判決意旨參照）。是參酌前揭意旨，所謂「無故」係指
    無正當理由而言，而正當理由並不限於「法律所規定者」，
    即在「習慣上」或「道義上」所應許可者皆應包括在內，如
    「無背於公序良俗」，亦不能謂非正當理由。
　⑵證人許素菁於本院審理時證稱：我開上址4樓大門時，他們就
    出現說「要找許素菁」，我說我是許素菁，我不認識你們，
    後來告訴人聽到聲音就說他們是誰，我說我不認識，告訴人
    才叫我報案。（審判長問：當時是妳已經開了外面的門後，
    要進去第二道門時他們就過來了，還是妳已經進到屋子裡面
    ，出來要開門，開第二道門他們才出現？）我回想一下那天
    ，我買東西回來，我進來後他按電鈴我問他要找誰。（審判
    長問：是按電鈴的？）對。（審判長問：妳進來之後，他們
    按電鈴距離妳進來多久？）沒多久，有1分鐘。（審判長問
    ：被告2人是按1樓的電鈴還是4樓的電鈴？）是直接按4樓的
    電鈴。（審判長問：你們家的兩道門是如何 ，第一道是鐵
    門向外開？）對。（審判長問：第二道是什麼門？）也是鐵
    門，沒有鎖的，向内開的。（審判長問：妳開了第二道門時
    ，第一道門還關著？）沒有，開了 ，他按電鈴我開門，他
    就進來了，因為第二道門沒關 ，我已經開門了他們就這樣
    進來，我第一道門也開了他才跟我講話。（審判長問：妳開
    了第一道門之後，妳說他們2人就踏進你們屋内？對，要找
    我，我說我就是，我不認識你。（審判長問：妳確定妳開了
    第一道門之後他們2人已經踏進去你們屋内？）對，就屋内
    ，他就跟我在第一道門、第二道門的中間講話，就走進來了
    等語（見本院卷第160至167頁）。是依證人許素菁前揭所證
    ，被告2人鳴按電鈴後，由證人許素菁開啟上址住宅門扇，
    被告2人旋即順勢進入門內之情事。
　⑶證人許素菁於偵查中亦有證稱：我有與其他人發生金錢糾紛
    等語（見偵卷第48頁），縱使證人許素菁表示不認識被告2
    人，被告2人反而知悉證人許素菁之真實姓名，則被告2人應
    有受證人許素菁之債權人所託，始會前往上址。而公訴意旨
    雖認被告2人趁證人許素菁返家開啟門扇之際侵入住宅，已
    與證人許素菁於審理時所證述情節不同。惟本案不論是被告
    2人按電鈴後由證人許素菁開啟上址4樓住處大門後入內，又
    或是跟著證人許素菁後方，趁其打開上址1樓及4樓門扇後進
    入，都是由證人許素菁自行開啟門扇，被告2人上前詢問證
    人許素菁身分及債務問題始順勢入內，已難謂無故。縱有未
    經告訴人或證人許素菁明示同意入內，然找人索討債務，本
    須與對方碰面確認人別、討論債務返還事宜，而至債務人住
    處索討債務時，更不免會有出入債務人住居所之情形，倘未
    以如破壞門鎖、攀越圍籬等不法手段侵入等情形，尚難僅以
    短暫逗留索討債務，即認有刑法第306條第1項無故侵入住宅
    罪。
　2.是否受退去要求而仍留滯部分：
  ⑴按刑法第306條第2項規定，倘行為人受他人要求離開其住居
    、建築物等而不離去者，固可能構成受退去之要求而仍留滯
    之行為，惟須達何種程度方得予以刑事處罰，自應參酌他人
    要求退去之舉止、情境、留滯該處之原因、留滯時間長短、
    所處環境能否立時離去等客觀條件，依個案情形判斷之，非
    謂一經他人要求退去而未立即離去，即構成不法留滯行為（
    臺灣高等法院98年度上易字第1766號判決）。
  ⑵證人邱見昌於警詢時證稱：被告2人趁證人許素菁打開門時，
    順勢推開第二道門進到我家，我問證人許素菁「妳是否有認
    識對方？」，證人許素菁說「不認識。」，再問被告2人「
    你們有認識我太太嗎？」，被告2人說「你太太欠我們老大
    小宇的錢，他叫我們來討債。」，然後我請被告2人到客廳
    坐，然後我太太就報警了等語（見偵卷第15頁背面），惟其
    於本院審理時先證稱：我看到被告2人時，是站在家裡門口
    ，具體來說是門口第二個門進來，我問證人許素菁是不是她
    的朋友，她說不認識，後來我說不認識怎麼會進來，被告2
    人就自稱證人許素菁有欠他老大 「小宇」錢 ，我就問我太
    太認不認識 「小宇」，她說不認識，我說不認識就請離開
    ，被告2人站在門口不離開，我就請我太太報警，我當天沒
    有講過「進來說」，我不認識被告2人，哪有可能叫他們進
    來談云云（見本院卷第171至172頁、第176頁）；嗣經本院
    告以其所證與證人許素菁警詢、偵查中證述不符後，即改稱
    ：（審判長問：你太太在警察局跟偵查中都說你有叫他們「
    進來說」？）那在裡面的時候，好好講，（審判長問：何時
    你才講 「進來說 」？）被告2人已經在裡面時，當時已報
    警，報警後我才叫被告2人進來，因為來龍去脈我還搞不懂
    ，在等候時，警察差不多5分鐘左右到，就是那時候我才說
    進來說云云（見本院卷第176至177頁），已見告訴人於警詢
    、審理時就有無允以被告2人留滯住宅、事發過程時序之說
    詞有所變異，已難遽採。
  ⑶證人林文忠於本院審理時證稱：被告2人是跟著證人許素菁一
    起進門，有聽到告訴人說「進來說」，我轉頭過去被告2人
    就跟證人許素菁進來，在此之前沒聽到告訴人叫被告2人出
    去，告訴人就問證人許素菁「你認不認識他們，他們為什麼
    進來？你有沒有欠他們大哥錢？」，證人許素菁就說不認識
    ，告訴人就說「你們兩個我不認識，為什麼跟我太太進門？
    」，被告2人就說是受他們大哥「小宇」之託催討債務，告
    訴人就說「我不認識你們兩個，算是闖入人家民宅。」，就
    叫證人許素菁報警，證人許素菁有打電話報警，被告2人應
    該有看到證人許素菁報警，告訴人就跟被告2人說「你們兩
    個還待在這邊，不認識你們，你們可以回去了」，被告2人
    都沒有走，而警察差不多5、6分鐘就來了等語（見本院卷第
    215至221頁）。證人許素菁於警詢中證稱：被告黃俊霖在門
    口說要找我，告訴人在客廳聽到聲音，就對被告2人說：「
    進來說」，然後被告2人就進入我住處，之後告訴人叫我報
    警等語（見偵卷第17至18頁）；於本院審理時證稱：被告2
    人進到住家第一道與第二道門之間，問我是不是許素菁，告
    訴人聽到我們談話，就說「那妳不認識妳就問他要幹嘛？」
    ，之後告訴人就說「不認識就先報警」，報警的時候，告訴
    人說「報警了，你不要走」，還說「進來說」，叫他們進去
    客廳說，進來沒多久警察就來了等語(見本院卷第161頁、16
    7至168頁)。
　⑷依證人林文忠、許素菁前揭證詞，堪認被告2人進入上址住宅
    大門，告訴人即對被告2人口出「進來說」之言語，則被告2
    人主觀上當有認已得告訴人允以留滯上址之情。且告訴人為
    釐清被告2人受何人指示及與證人許素菁有無債務，在同一
    時、地對被告2人、證人許素菁有所詢問，縱告訴人與被告2
    人對話段落中曾口出「不認識你們，你們可以回去了」之言
    語，似為要求退去之舉止。然依被告2人當時所處之客觀環
    境，仍處於回應告訴人提問之際，甚且在場證人林文忠因涉
    及傷害被告黃俊霖，經檢察官提起本案公訴，實可理解被告
    2人在上址所為停留，應是為回應告訴人詢問及等待警察到
    場之情，此亦可觀被告2人隨後即至警局製作筆錄甚明，實
    與留滯他人住宅，妨害他人居住安全之情形有別。另公訴人
    論告時表示：縱使告訴人有口出「進來說」之言語，其陳述
    有可能為安撫被告2人，因渠等不肯離開，避免紛爭擴大而
    拖延時間等語，然告訴人內心想法，非為被告2人應可推知
    ，亦難遽認被告2人有無故留滯現場之主觀犯意。
　⑸至公訴意旨提出之現場照片9張，亦未能證明被告2人涉有何
    無故滯留情節，本案自無逕以該罪名相繩。
六、綜上，基於上開理由及刑法謙抑性之思想，尚難逕指被告2
    人有何侵入住宅犯行。此外，復查卷內無其他積極證據足證
    被告2人涉有公訴意旨所指上開犯行，是既不能證明被告2人
    犯罪，自應為被告2人無罪之諭知。
據上論斷，應依刑事訴訟法第301條第1項前段，判決如主文。
本案經檢察官羅雪舫提起公訴，檢察官王凌亞到庭執行職務。 
中　　華　　民　　國　　111 　年　　1 　　月　　20　　日
                  刑事第十庭  審判長法  官  謝梨敏
                                    法  官  謝茵絜
                                    法  官  黃秀敏
上列正本證明與原本無異。
如不服本判決，應於判決送達後20日內敘明上訴理由，向本院提
出上訴狀（應附繕本），上訴於臺灣高等法院。其未敘述上訴理
由者，應於上訴期間屆滿後20日內向本院補提理由書「切勿逕送
上級法院」。
                                    書記官  劉曉謙 
中　　華　　民　　國　　111 　年　　1 　　月　　20　　日